ACORDAO-COMPLETO-2375242

ACÓRDÃO 801/2020 ATA 3/2020 - SEGUNDA CÂMARA

VISTOS, relatados e discutidos estes autos em que se aprecia o ato de pensão instituída por  Ivan Batista de Carvalho, ex-servidor do Supremo Tribunal Federal, ao qual habilitou-se Jose Carlos Neves, na condição de companheiro com regime de união estável.
ACORDAM os ministros do Tribunal de Contas da União, reunidos em Sessão da Segunda Câmara, ante as razões expostas pelo relator e com fundamento no art. 71, inciso III, da Constituição Federal, c/c arts. 1º, inciso V, e 39, inciso II da Lei 8.443/1992, e art. 260 do Regimento Interno do TCU, em:
9.1 considerar ilegal o ato de pensão civil instituído por Ivan Batista de Carvalho (CPF XXX.555.301-XX) , em razão da inclusão na base de cálculo da pensão da vantagem da "opção" de função (art. 2º da Lei 8.911/1994) , sem amparo legal;
9.2 dispensar a reposição dos valores indevidamente recebidos até a data do conhecimento, pela entidade de origem, deste acórdão, consoante o Enunciado 106 da Súmula de Jurisprudência do TCU; 
9.3 determinar ao Supremo Tribunal Federal que: 
9.3.1 faça cessar os pagamentos decorrente do ato impugnado, comunicando ao TCU, no prazo de 15 (quinze) dias, as providências adotadas, nos termos dos arts. 262, caput, do Regimento Interno do TCU e 8º, caput, da Resolução-TCU 206/2007;
9.3.2 cadastre novo ato, livre da irregularidade apontada, submetendo-o ao TCU no prazo de 30 (trinta) dias, nos termos dos arts. 262, § 2º, do Regimento Interno do TCU e 19, § 3º, da Instrução Normativa-TCU 78/2018; 
9.3.3 dê ciência, no prazo de 15 (quinze) dias, contados da notificação, do inteiro teor desta deliberação ao interessado, alertando-o de que o efeito suspensivo proveniente da interposição de eventuais recursos junto ao TCU não o exime da devolução dos valores percebidos indevidamente, caso os recursos não sejam providos; 
9.3.4 no prazo de 30 (trinta) dias, encaminhar a este Tribunal, por cópia, comprovante da data em que o interessado tomou conhecimento da decisão desta Corte.

Atos de Pensão civil da unidade emissora Supremo Tribunal Federal.

Segunda Câmara

Supremo Tribunal Federal.

3. Interessados/Responsáveis:
3.1. Interessado: Jose Carlos Neves (XXX.091.023-XX).

13.1. Ministros presentes: Ana Arraes (Presidente), Augusto Nardes (Relator), Aroldo Cedraz e Raimundo Carreiro.

AUGUSTO NARDES

Adoto como relatório a instrução elaborada pelo auditor da Secretaria de Fiscalização de Pessoal (peça 5) a seguir transcrita, a qual recebeu anuência do dirigente da unidade técnica (peça 6) e do Ministério Público junto a este Tribunal (peça 7) :
	"[...]
INTRODUÇÃO
Trata-se de ato de pensão civil, submetido, para fins de registro, à apreciação do Tribunal de Contas da União (TCU) , de acordo com o art. 71, inciso III, da Constituição Federal.  O ato foi cadastrado e disponibilizado ao TCU por intermédio do Sistema e-Pessoal, na forma do art. 2º e 4º da Instrução Normativa TCU 78/2018.
2.	Ao benefício pensional instituído pelo Sr. Ivan Batista de Carvalho (CPF XXX.555.301-XX) habilitou-se Jose Carlos Neves (CPF XXX.091.023-XX) , na condição de companheiro com regime de união estável. 
EXAME TÉCNICO
3.	Ao prolatar o Acórdão 6076/2019, (lavra do Ministro Benjamin Zymler) , a 1ª Câmara considerou prejudicado, por perda de objeto, o ato de aposentadoria de Ivan Batista de Carvalho e determinou à Secretaria de Fiscalização de Pessoal que examinasse, no ato de pensão instituída pelo ex-servidor, o pagamento da retribuição parcial pelo exercício de função de confiança ('opção') , uma vez que o instituidor implementou os requisitos de aposentadoria após o advento da EC 20/1998 (peça 2) . 
4.	O instituidor da pensão aposentou-se em 05/09/2017, com 35 anos, 8 meses e 25 dias, com fundamento no art. 40, § 1º, inciso I (redação dada pela EC 41/2003) , c/c a EC 70/2012 (com proventos integrais) .
5. 	Na base de cálculo da pensão, consta a vantagem de quintos/décimos, transformada em Vantagem Pessoal Nominalmente Identificada - VPNI, pelo artigo 62-A da Lei 8.112/1990, e a vantagem da 'opção', de que trata o art. 2º da Lei 8.911/1994.
6. 	Quanto à vantagem de quintos/décimos, transformada em Vantagem Pessoal Nominalmente Identificada - VPNI, pelo artigo 62-A da Lei 8.112/1990, o entendimento vigente deste Tribunal que se alinha naquele decidido pelo Supremo Tribunal Federal - STF, no âmbito do Recurso Extraordinário 638.115/CE, é de que a incorporação ou atualização de quintos era devida até 8/4/1998, conforme previsto no art. 3º da Lei 9.624/1998. Nesse sentido foi a Decisão 925/1999-Plenário (Ministro-Relator Walton Alencar) e Acórdão 731/2003-TCU-Plenário e 732/2003-Plenário (ambos Ministro-Relator Guilherme Palmeira) 
7. 	De acordo com as informações constantes no ato submetido a registro, verifica-se que a incorporação de quintos/décimos obedeceu à data limite de 8/4/1998, razão pela qual foi observada a jurisprudência deste Tribunal e a do Supremo Tribunal Federal.
8.	Entretanto, relativamente à vantagem da 'opção', esta Corte de Contas tem firme entendimento ' (...) de que é vedado o pagamento das vantagens oriundas do art. 193 da Lei 8.112/1990, inclusive o pagamento parcial da remuneração do cargo em comissão ('opção') , aos servidores que implementaram os requisitos de aposentadoria após 16/12/1998, data de publicação da Emenda Constitucional 20, que limitou o valor dos proventos à remuneração do cargo efetivo no qual se deu a aposentadoria' (Acórdão 1599/2019-TCU-Plenário, de autoria do Ministro Benjamin Zymler, subitem 9.4) .
9. 	Ante o exposto, o ato de pensão civil está ilegal.
10.	Por fim, vale destacar que o aludido ato deu entrada neste Tribunal há menos de cinco anos, não sendo aplicável, portanto, o procedimento de contraditório e de ampla defesa determinado pelo Acórdão 587/2011-TCU-Plenário, de relatoria do Ministro Valmir Campelo.
CONCLUSÃO
11.	A abrangência e a profundidade das verificações levadas a efeito fundamentam convicção de que o ato 56595/2018 deve ser apreciado pela ilegalidade, em razão da inclusão na base de cálculo da pensão da vantagem "opção" de função, uma vez que o instituidor adquiriu os requisitos para a aposentação após o advento da Emenda Constitucional 20/1998. 
PROPOSTA DE ENCAMINHAMENTO
12.	Ante o exposto, com fundamento no art. 71, inciso III, da Constituição Federal, no art. 1º, inciso V, e art. 39, incisos I e II, da Lei 8.443/1992, no art. 260 do Regimento Interno do Tribunal de Contas da União, propõe-se:
	a) considerar ilegal o ato de pensão civil instituída por Ivan Batista de Carvalho (CPF XXX.555.301-XX) , em razão da inclusão na base de cálculo da pensão da vantagem da 'opção' de função (art. 2º da Lei 8.911/1994) , sem amparo legal;
	b) dispensar a reposição dos valores indevidamente recebidos até a data do conhecimento, pela entidade de origem, do acórdão que vier a ser proferido, consoante o Enunciado 106 da Súmula de Jurisprudência deste Tribunal; 
c) determinar ao Supremo Tribunal Federal que: 
c.1) faça cessar os pagamentos decorrente do ato impugnado, comunicando ao TCU, no prazo de quinze dias, as providências adotadas, nos termos dos arts. 262, caput, do Regimento Interno do TCU e 8º, caput, da Resolução-TCU 206/2007;
 c.2) cadastre novo ato, livre da irregularidade apontada, submetendo-o ao TCU no prazo de trinta dias, nos termos dos arts. 262, § 2º, do Regimento Interno do TCU e 19, § 3º, da Instrução Normativa-TCU 78/2018; 
c.3) dê ciência, no prazo de 15 (quinze) dias, contados da notificação, do inteiro teor desta deliberação ao interessado, alertando-o de que o efeito suspensivo proveniente da interposição de eventuais recursos junto ao TCU não o exime da devolução dos valores percebidos indevidamente, caso os recursos não sejam providos; 
c.4) no prazo de trinta dias, encaminhar a este Tribunal, por cópia, comprovante da data em que o interessado tomou conhecimento da decisão desta Corte. 
[...]"
	É o relatório.

não há.

Procurador Júlio Marcelo de Oliveira.

PESSOAL. PENSÃO CIVIL. REGULARIDADE NA INCORPORAÇÃO DE QUINTOS/DÉCIMOS DE FUNÇÃO. INCORPORAÇÃO DE OPÇÃO DE FUNÇÃO IRREGULAR. ILEGALIDADE DO ATO. DETERMINAÇÕES.

PENSÃO CIVIL (PCIV)

Secretaria de Fiscalização de Pessoal (Sefip).

Trata-se do exame de ato de pensão civil instituído pelo Sr. Ivan Batista de Carvalho, ao qual habilitou-se José Carlos Neves, na condição de companheiro com regime de união estável. 
2.	Em análise, a Secretaria de Fiscalização de Pessoal - Sefip, com a anuência do Ministério Público junto a este Tribunal, propôs a apreciação pela ilegalidade do ato, em razão do pagamento da vantagem de opção que trata o art. 2º da Lei 8.911/1994. Desde já, manifesto concordância com o posicionamento exarado pela unidade técnica, pelos motivos que exponho a seguir.
3.	De fato, não verifico irregularidades na incorporação de quintos/décimos de função, haja vista estar em consonância com a jurisprudência deste Tribunal, uma vez que incorporados antes da data de publicação da Lei 9.624/1998 (v.g. Acórdão 1116/2017-TCU-Segunda Câmara, de minha relatoria, 1639/2019-Primeira Câmara, rel. Min. Vital do Rêgo) .
4.	Todavia, a inclusão do pagamento da vantagem de "opção" que trata o art. 2º da Lei 8.911/1994 (c/c art. 18, da Lei 11.416/2006) é irregular, uma vez que proporcionou acréscimo aos proventos de aposentadoria em relação à última remuneração contributiva da atividade, resultando em descumprimento do disposto no art. 40, caput e § 2º, da Constituição Federal, com redação dada pela Emenda Constitucional 20/1998. Conforme bem esclarecido pela unidade técnica, nenhum servidor poderá, por ocasião de sua aposentação, ter proventos superiores à remuneração do seu cargo efetivo na atividade
5. 	À vista disso, deve o ato de pensão civil ser considerado ilegal, com a consequente recusa de registro.
	Ante o exposto, Voto no sentido de que o Tribunal adote o acórdão que ora submeto à deliberação deste Colegiado.
TCU, Sala das Sessões Ministro Luciano Brandão Alves de Souza, em 11 de fevereiro de 2020.
Ministro JOÃO AUGUSTO RIBEIRO NARDES 
Relator